---
title: "Analyse des Facteurs Influençant la Valeur Marchande des Joueurs FIFA"
author:
- Abdellah Ben Hayoun
- Youssef Doumari
- Saad Belkhoumani
- Yahya Jada
date: "2026-05-19"
output:
  word_document:
    toc: true
    toc_depth: '3'
  pdf_document:
    toc: true
    toc_float: true
    toc_depth: 3
    theme: flatly
    highlight: tango
    number_sections: true
subtitle: Parties I, II & III — Exploration, ACP & Régression
---

```{r setup, include=FALSE}
knitr::opts_chunk$set(
  echo = TRUE,
  warning = FALSE,
  message = FALSE,
  fig.width = 8,
  fig.height = 5,
  fig.align = "center"
)
```

# Introduction

Ce rapport analyse les facteurs influençant la *valeur marchande* des joueurs FIFA à travers des méthodes statistiques : statistiques descriptives, détection des outliers, ACP, et régression linéaire multiple.

---

# Chargement des packages

```{r packages}
library(factoextra)
library(car)
library(ggplot2)
library(dplyr)
library(readxl)
```

---

# Importation et exploration des données

```{r importation}
data <- read_excel("data/fifa.xlsx")

# Renommer toutes les colonnes problématiques
names(data) <- gsub("\\.", "_", names(data))
names(data) <- gsub("__+", "_", names(data))
names(data) <- gsub("_$", "", names(data))

# Renommage manuel sécurisé
value_col <- grep("Value", names(data), value = TRUE)[1]
wage_col  <- grep("Wage",  names(data), value = TRUE)[1]

names(data)[names(data) == value_col] <- "Value_Euro_M"
names(data)[names(data) == wage_col]  <- "Wage_K"

cat("Colonnes après renommage :\n")
print(names(data))
head(data)
str(data)
summary(data)
dim(data)
names(data)
```

---

# Traitement des données

## Valeurs manquantes

```{r valeurs-manquantes}
colSums(is.na(data))
data <- na.omit(data)
cat("Dimensions après suppression des NA :", dim(data), "\n")
```

---

# Statistiques descriptives

```{r stats-descriptives}
variables <- data[, c("Age", "Overall_Rating", "Potential", "Value_Euro_M")]

statistiques <- data.frame(
  Variable   = c("Age", "Overall_Rating", "Potential", "Value_Euro_M"),
  Moyenne    = sapply(variables, mean),
  Mediane    = sapply(variables, median),
  Variance   = sapply(variables, var),
  Ecart_type = sapply(variables, sd),
  Minimum    = sapply(variables, min),
  Maximum    = sapply(variables, max),
  Q1         = sapply(variables, function(x) quantile(x, 0.25)),
  Q3         = sapply(variables, function(x) quantile(x, 0.75))
)

knitr::kable(statistiques, digits = 2,
             caption = "Statistiques descriptives des variables")
```

---

# Visualisations exploratoires

## Histogrammes

```{r histogrammes, fig.height=8}
par(mfrow = c(2, 2))
hist(data$Age,            main = "Histogramme Age",            xlab = "Age",            col = "lightblue",  border = "black")
hist(data$Overall_Rating, main = "Histogramme Overall Rating", xlab = "Overall Rating", col = "lightgreen", border = "black")
hist(data$Potential,      main = "Histogramme Potential",      xlab = "Potential",      col = "orange",     border = "black")
hist(data$Value_Euro_M,   main = "Histogramme Valeur",         xlab = "Value Euro M",   col = "pink",       border = "black")
par(mfrow = c(1, 1))
```

## Boxplots avant suppression des outliers

```{r boxplots-avant, fig.height=8}
par(mfrow = c(2, 2))
boxplot(data$Age,            main = "Boxplot Age",            col = "lightblue")
boxplot(data$Overall_Rating, main = "Boxplot Overall Rating", col = "lightgreen")
boxplot(data$Potential,      main = "Boxplot Potential",      col = "orange")
boxplot(data$Value_Euro_M,   main = "Boxplot Value Euro M",   col = "red")
par(mfrow = c(1, 1))
```

---

# Détection et suppression des outliers (méthode IQR)

```{r outliers}
Q1        <- quantile(data$Value_Euro_M, 0.25)
Q3        <- quantile(data$Value_Euro_M, 0.75)
IQR_value <- IQR(data$Value_Euro_M)

lower_limit <- Q1 - 1.5 * IQR_value
upper_limit <- Q3 + 1.5 * IQR_value

cat("Limite inférieure :", lower_limit, "\n")
cat("Limite supérieure :", upper_limit, "\n")

outliers   <- data[data$Value_Euro_M < lower_limit | data$Value_Euro_M > upper_limit, ]
cat("Nombre d'outliers détectés :", nrow(outliers), "\n")

clean_data <- data[data$Value_Euro_M >= lower_limit & data$Value_Euro_M <= upper_limit, ]
cat("Dimensions avant suppression :", dim(data), "\n")
cat("Dimensions après suppression :", dim(clean_data), "\n")
```

## Comparaison boxplots avant / après

```{r boxplots-comparaison}
par(mfrow = c(1, 2))
boxplot(data$Value_Euro_M,       main = "Avant suppression", col = "red")
boxplot(clean_data$Value_Euro_M, main = "Après suppression", col = "green")
par(mfrow = c(1, 1))
```

---

# Analyse en Composantes Principales (ACP)

## Standardisation des variables

```{r standardisation}
scaled_data <- scale(clean_data[, c("Age", "Overall_Rating", "Potential",
                                     "Wage_K", "Total_Stats")])

cat("Moyennes (approx 0) :\n")
print(round(colMeans(scaled_data), 4))

cat("\nEcarts-types (approx 1) :\n")
print(round(apply(scaled_data, 2, sd), 4))
```

## Calcul de l'ACP

```{r acp}
pca <- prcomp(scaled_data, center = TRUE, scale. = TRUE)
summary(pca)
```

## Tableau des valeurs propres

```{r valeurs-propres}
eigenvalues         <- pca$sdev^2
variance_explained  <- eigenvalues / sum(eigenvalues) * 100
cumulative_variance <- cumsum(variance_explained)

table_acp <- data.frame(
  Axe                = paste0("PC", 1:length(eigenvalues)),
  Valeur_propre      = round(eigenvalues, 4),
  Variance_expliquee = round(variance_explained, 2),
  Variance_cumulee   = round(cumulative_variance, 2)
)

knitr::kable(table_acp,
             caption = "Tableau des valeurs propres et variance expliquée")
```

## Scree Plot

```{r scree-plot}
fviz_eig(pca, addlabels = TRUE,
         main = "Scree Plot - Variance expliquée par composante")
```

## Cercle de corrélation

```{r cercle-correlation}
fviz_pca_var(pca,
             col.var = "contrib",
             gradient.cols = c("blue", "orange", "red"),
             repel = TRUE,
             title = "Cercle de corrélation des variables")
```

## Projection des individus

```{r projection-individus}
fviz_pca_ind(pca,
             col.ind = "cos2",
             gradient.cols = c("blue", "orange", "red"),
             repel = FALSE,
             label = "none",
             title = "Projection des joueurs (cos2)")
```

## Biplot ACP

```{r biplot}
fviz_pca_biplot(pca,
                repel = FALSE,
                col.var = "red",
                col.ind = "gray",
                label = "var",
                title = "Biplot ACP")
```

## Contributions des variables

```{r contributions}
fviz_contrib(pca, choice = "var", axes = 1, top = 10,
             title = "Contribution des variables a l'axe 1")

fviz_contrib(pca, choice = "var", axes = 2, top = 10,
             title = "Contribution des variables a l'axe 2")
```

## Qualité de représentation cos2

```{r cos2}
fviz_cos2(pca, choice = "var", axes = 1:2,
          title = "Qualite de representation des variables (cos2)")
```

## Qualité de représentation des individus

```{r qualite-individus}
cos2_ind <- rowSums(pca$x[, 1:2]^2) / rowSums(pca$x^2)
coords   <- as.data.frame(pca$x[, 1:2])

idx_top    <- order(cos2_ind, decreasing = TRUE)[1:3]
idx_bottom <- order(cos2_ind)[1:3]
idx_all    <- c(idx_top, idx_bottom)

tableau_ind <- data.frame(
  Nom       = clean_data$Name[idx_all],
  Age       = clean_data$Age[idx_all],
  Overall   = clean_data$Overall_Rating[idx_all],
  Potential = clean_data$Potential[idx_all],
  PC1       = round(coords$PC1[idx_all], 2),
  PC2       = round(coords$PC2[idx_all], 2),
  Cos2      = round(cos2_ind[idx_all], 3),
  Profil    = c(rep("Bien represente", 3), rep("Mal represente", 3))
)

knitr::kable(tableau_ind,
             caption = "Qualite de representation des individus (cos2)")
```

---

# Modèle de Régression Linéaire Multiple

## Construction du modèle

```{r regression}
model <- lm(Value_Euro_M ~ Age + Overall_Rating + Potential,
            data = clean_data)
summary(model)
```

## Métriques du modèle

```{r metriques}
r_squared          <- summary(model)$r.squared
adjusted_r_squared <- summary(model)$adj.r.squared

cat("R2 :", round(r_squared, 4), "\n")
cat("R2 ajuste :", round(adjusted_r_squared, 4), "\n")
```

## Valeurs prédites et résidus

```{r predictions-residus}
clean_data$Valeur_predite <- predict(model)
clean_data$Residus        <- residuals(model)

knitr::kable(
  head(clean_data[, c("Value_Euro_M", "Valeur_predite", "Residus")], 10),
  digits = 3,
  caption = "Extrait : valeurs reelles, predites et residus"
)
```

---

# Vérification des hypothèses du modèle

## Linéarité

```{r linearite}
plot(model$fitted.values, model$residuals,
     main = "Residus vs Valeurs predites",
     xlab = "Valeurs predites", ylab = "Residus",
     col = "blue", pch = 19)
abline(h = 0, col = "red", lwd = 2)
```

## Normalité des résidus

```{r normalite, fig.height=4}
par(mfrow = c(1, 2))
hist(model$residuals,
     main = "Histogramme des residus",
     xlab = "Residus", col = "lightblue", border = "black")
qqnorm(model$residuals, main = "QQ-plot des residus")
qqline(model$residuals, col = "red", lwd = 2)
par(mfrow = c(1, 1))
```

## Test de normalité

```{r shapiro}
set.seed(123)
shapiro.test(sample(model$residuals, 5000))

ks.test(model$residuals, "pnorm",
        mean = mean(model$residuals),
        sd   = sd(model$residuals))
```

## Multicolinéarité VIF

```{r vif}
vif_values <- vif(model)
knitr::kable(
  data.frame(Variable = names(vif_values), VIF = round(vif_values, 3)),
  caption = "Facteurs d'inflation de la variance (VIF)"
)
```

## Matrice de corrélation

```{r correlation}
cor_matrix <- cor(clean_data[, c("Age", "Overall_Rating",
                                  "Potential", "Value_Euro_M")])
knitr::kable(round(cor_matrix, 3), caption = "Matrice de correlation")
```

## Graphiques diagnostiques

```{r diagnostic, fig.height=8}
par(mfrow = c(2, 2))
plot(model)
par(mfrow = c(1, 1))
```

---

# Validation du modèle (train/test 80/20)

```{r validation}
set.seed(123)
n           <- nrow(clean_data)
train_index <- sample(1:n, size = floor(0.8 * n))
train_data  <- clean_data[train_index, ]
test_data   <- clean_data[-train_index, ]

model_test  <- lm(Value_Euro_M ~ Age + Overall_Rating + Potential,
                  data = train_data)
predictions <- predict(model_test, newdata = test_data)

mae  <- mean(abs(test_data$Value_Euro_M - predictions))
rmse <- sqrt(mean((test_data$Value_Euro_M - predictions)^2))

cat("MAE  :", round(mae, 4), "\n")
cat("RMSE :", round(rmse, 4), "\n")
```

## Graphique valeurs réelles vs prédites

```{r graph-validation}
plot(test_data$Value_Euro_M, predictions,
     main = "Valeurs reelles vs Valeurs predites",
     xlab = "Valeur reelle (M Euro)", ylab = "Valeur predite (M Euro)",
     col = "blue", pch = 19)
abline(0, 1, col = "red", lwd = 2)
```

---

# Prédiction exemple

```{r prediction-exemple}
nouveau_joueur <- data.frame(
  Age            = 23,
  Overall_Rating = 82,
  Potential      = 88
)

prediction <- predict(model, nouveau_joueur,
                      interval = "prediction", level = 0.95)

cat("Valeur predite :", round(prediction[1], 2), "M Euro\n")
cat("Intervalle 95% : [", round(prediction[2], 2),
    ",", round(prediction[3], 2), "] M Euro\n")
```

---

# Conclusion

```{r conclusion}
cat("========== RESULTATS FINAUX ==========\n")
cat("R2 du modele      :", round(r_squared, 4), "\n")
cat("R2 ajuste         :", round(adjusted_r_squared, 4), "\n")
cat("MAE  (test)       :", round(mae, 4), "\n")
cat("RMSE (test)       :", round(rmse, 4), "\n")
cat("======================================\n")
```
